臺灣高等法院刑事判決　　　　　　　　93年度上易字第1368號
　　上　訴　人
　　即　被　告　乙○○
　　選任辯護人　李宜芬律師
上列上訴人因詐欺等案件，不服臺灣臺北地方法院92年度易字第
889 號，中華民國93年6 月21日第一審判決（起訴案號：臺灣臺
北地方法院檢察署92年度偵字第3273號），提起上訴，本院判決
如下：
    主  文
原判決撤銷。
乙○○連續行使偽造私文書，足以生損害於他人，處有期徒刑壹
年陸月。
偽造之吳群祿印章壹枚、獎金Ｂ簽收單上偽造之吳群祿印文共陸
枚均沒收。
    事  實
一、緣吳瓊霞之弟吳群祿於民國86年6 月25日在統一綜合證券股
    份有限公司（址設臺北市○○區○○路8 號1 樓，下稱統一
    證券公司）開立00000000號證券帳戶，並於89年9 月25日開
    立00000000號證券信用交易帳戶，委託統一證券公司以現股
    、融資、融券等方式買賣有價證券；吳瓊霞之妹吳玉霞則於
    86年4 月28日在統一證券公司開立00000000號證券帳戶，再
    於87年4 月7 日開立0000000000號證券信用交易帳戶，委託
    統一證券公司以現股、融資、融券等方式買賣有價證券，前
    開吳群祿及吳玉霞之證券帳戶均為吳瓊霞所使用。乙○○自
    89年5 月11日起至91年8 月13日止在統一證券公司任職營業
    員，並承辦前開吳瓊霞所使用吳群祿、吳玉霞統一證券公司
    證券帳戶之有價證券買賣，受託處理吳群祿、吳玉霞本人或
    該二人授權之吳瓊霞以電話、電報、書信或當面委託之方式
    ，而由其製作業務上有價證券買賣委託書買賣有價證券之業
    務，係為吳群祿、吳玉霞、吳瓊霞處理有價證券買賣委託事
    務之從事業務之人，其明知受託買賣有價證券時須依據客戶
    委託事項來執行有價證券之買賣，竟基於意圖為自己不法之
    利益、不法之所有及行使業務上登載不實文書之概括犯意，
    自90年8 月間某日起至91年8 月9 日止（起訴書誤載為90年
    7 月1 日起至同年8 月9 日止，應予更正），在上址統一證
    券公司營業處所內，連續製作業務上登載不實之前開證券帳
    戶下單買賣委託書（其上並無委託人簽署或印文），於未經
    吳群祿、吳玉霞或吳瓊霞同意或授權之情形下擅自買賣前開
    吳群祿、吳玉霞帳戶內之現股或以融資、融券等信用交易方
    式買進或賣出有價證券，嗣並將該等買賣委託書交回統一證
    券公司而行使之，足以生損害於吳群祿、吳玉霞、吳瓊霞、
    統一證券公司及有價證券交易之正確性。該二帳戶之買賣交
    易總金額約計新臺幣（下同）15億元，乙○○因違背其任務
    ，而連續致吳瓊霞所使用之吳群祿、吳玉霞帳戶內受有有價
    證券買賣之價差、繳納手續費、代徵交易稅、融資融券利息
    及融資融券之手續費，共約虧損1 千8 百餘萬元之財產上損
    害，乙○○並因此使統一證券公司陷於錯誤而誤認吳瓊霞所
    使用之前開吳群祿、吳玉霞帳戶確有實際從事有價證券之買
    賣交易而將部分手續費用折讓退還，乙○○遂再於91年1 月
    間某日在不詳地點利用不知情之刻印店成年人員偽刻吳群祿
    之印章1 枚（起訴書誤載為90年1 月間某日，應予更正），
    並於90年12月4 日製作業務上登載不實之帳戶客戶手續費折
    讓申請單一張，及基於概括之犯意，連續在統一證券公司製
    作之90年12月至91年5 月之獎金Ｂ簽收單共6 紙，依序各月
    之金額為185,175 元、110,361 元、45,597元、164, 047元
    、107,815 元、67,451元，於該等獎金Ｂ簽收單上偽造吳群
    祿之印文各1 枚（合計共6 枚）後交回統一證券公司而行使
    之，致使統一證券公司陷於錯誤，連續向統一證券公司詐得
    退予客戶之手續費用折退金額共計68萬0446元，足以生損害
    於吳群祿、吳瓊霞及統一證券公司並因而違背其任務。迨於
    91年8 月13日吳瓊霞自美返國後委任代理人丙○○至統一證
    券公司查詢前開吳群祿、吳玉霞帳戶內之有價證券持股明細
    ，發現該二帳戶內之有價證券現股數量不符，且融資、融券
    之信用交易次數頻繁而量多，察覺有異而向統一證券公司反
    應，統一證券公司始悉上情。
二、案經統一證券公司訴請臺灣臺北地方法院檢察署檢察官偵查
    起訴。
    理  由
一、訊據被告故坦承有於上揭時地受託處理吳群祿、吳玉霞本人
    或該二人授權之吳瓊霞處理有價證券買賣委託事務，連續製
    作業務上登載不實之前開證券帳戶下單買賣委託書，於未經
    吳群祿、吳玉霞或吳瓊霞同意或授權之情形下擅自買賣前開
    吳群祿、吳玉霞帳戶內之現股或以融資、融券等信用交易方
    式買進或賣出有價證券，並製作業務上登載不實之帳戶戶手
    續費折讓申請單，及偽刻吳群祿之印章一枚，連續在統一證
    券公司製作之獎金Ｂ簽收單上偽造偽造吳群祿之印文，交回
    統一證券公司而行使之，致使統一證券公司陷於錯誤，以領
    取統一證券公司退予客戶之手續費用折退金額共計68萬0446
    元等情不諱。惟辯稱統一證券公司告伊部分，吳瓊霞不可能
    完全不知情，因為公司規定股票交易金額累積到5 千萬元時
    ，公司都會使用雙掛號的信件通知本人，縱然本人不知情，
    其家屬亦應知情等語。
二、惟查上揭事實，業據被告乙○○於原審審理時坦承不諱，核
    與告訴人統一證券公司代理人甲○○指訴情節相符，復經證
    人吳瓊霞證述在卷，又有買賣委託書202 張、獎金簽收單6
    紙、帳戶客戶手續費折讓申請單1 紙、吳群祿及吳玉霞之統
    一證券公司有價證券買賣對帳單1 份、吳群祿及吳玉霞之保
    管帳戶客戶餘額表各1 份、統一證券公司吳群祿及吳玉霞之
    客戶餘額資料查詢單各1 份、吳群祿及吳玉霞之客戶擔保維
    持率資料表各1 份、吳群祿及吳玉霞之開戶資料等在卷足按
    。
三、被告於本院審理時雖辯稱：統一證券公司告伊部分，吳瓊霞
    不可能完全不知情，因為公司規定股票交易金額累積到5 千
    萬元時，公司都會使用雙掛號的信件通知本人，縱然本人不
    知情，其家屬亦應知情等語。並舉證人丙○○於本院審理時
    固到庭證稱：伊在90年9 月以前都在公司任職，當時因吳瓊
    霞出國，都將印章放在伊處，伊有收到交割憑單，等吳瓊霞
    回國即轉交她。伊於90年9 月30日離職，離職之後還有替吳
    瓊霞轉帳5 次，前2 次是在90年的10月、11月左右，吳瓊霞
    也知道等語。然證人丙○○又證稱伊離職之後所轉帳之金額
    即90年11月後所轉帳之金額都沒有超過30萬元，債券那裡轉
    了2 百萬元，其他的一次好像是10萬元，一次是20萬元，轉
    帳金額並未高達15億元，且91年8 月與吳瓊霞有見過面，當
    時她有說她從來沒有做過這麼多的交易金額等語。足見縱使
    丙○○在90年9 月30日離職之前有告知吳瓊霞交易金額之事
    ，惟當時交易金額並不高，至多僅幾百萬元而已，與被告前
    後股票交易金額高達15億元相去甚遠。況丙○○於90年10月
    間離職以後迄至91年8 月止，被告於該期間所為股票交易之
    金額，當時吳瓊霞人既在國外，而丙○○已不在統一證券公
    司，自無從再告知吳瓊霞，何況證人吳瓊霞於原審已否認有
    同意被告購買高達15億元之股票（見原審卷第66頁）。從而
    被告所辯吳瓊霞就其帳戶股票交易金額應該知悉云云，核不
    足採，上開證人丙○○之證詞，並不足為有利於被告之認定
    ，且吳瓊霞如有同意，被告何須偽刻吳群祿之印章蓋於獎金
    簽收單上以領取手續費用折退金額？被告上開辯解，核不足
    採，其犯行仍堪認定，應依法論科。
  綜上，本案事證明確，被告犯行堪以認定，應予依法論科。
四、按獎金簽收單原係由統一證券公司之發放單位所制作，由領
    款人員於其上簽章，用以證明該金額業經其領取之文件，具
    有收據之性質。因之，領款人員在獎金簽收單上簽章之行為
    ，係用以表示其已經領取該項金額之意思，即具有以其名義
    表達上開意思之私文書性質。次按依「證券經紀商受託買賣
    有價證券製作委託買賣報告書及對帳單應行記載事項準則」
    第5 條規定，委託人以電話、電報、書信委託者，『受託證
    券經紀商』應先填製前條所定之委託書，於成交後委託人交
    付價金或證券時，由委託人補行簽章，惟已簽具『委託人交
    割款券轉撥同意書』者，不在此限。」（此條文於91年8 月
    20日修正為「委託人以電話、電報、書信委託者，受託證券
    經紀商應先填製前條所定之委託書，於成交後委託人交付價
    金或證券時，由委託人補行簽章，惟已簽具委託人交割款券
    轉撥同意書，或依規定免簽具前揭同意書而已辦理交易確認
    並留存紀錄者，不在此限」）。可見「委託書」為證券經紀
    商之營業員業務上製作之文書。查被告受託處理證人吳瓊霞
    所使用之吳群祿、吳玉霞證券帳戶之有價證券買賣業務，乃
    從事業務之人，竟以製作業務上登載不實委託書之方式，持
    以在吳群祿、吳玉霞之有價證券買賣帳戶內買賣有價證券，
    並將該等不實之買賣委託書交回告訴人處而行使之，足以生
    損害於吳群祿、吳玉霞、吳瓊霞、告訴人及有價證券交易之
    正確性，被告為他人處理事務，意圖為自己不法利益，其行
    為致證人吳瓊霞所使用之該二帳戶受有財產上之損害外，並
    使告訴人因此陷於錯誤，誤認該二帳戶確有交易行為而將手
    續費用折讓客戶，被告遂再利用不知情之成年人員偽刻吳群
    祿印章，製作業務上登載不實之帳戶客戶手續費折讓申請單
    及在統一證券公司獎金Ｂ簽收單上偽造吳群祿之印文後交回
    告訴人處而行使之，而詐取告訴人退予客戶之手續費用，足
    以生損害於吳群祿、吳瓊霞及告訴人，核其所為，係犯刑法
    第216 條、第215 條、第210 條之行使業務上登載不實文書
    、行使偽造私文書罪、第339 條第1 項之詐欺取財罪及第34
    2 條第1 項之背信罪。被告利用不知情之刻印店成年人員偽
    刻印章之行為，乃間接正犯。偽刻吳群祿印章、偽造吳群祿
    印文之行為，乃業務上登載不實文書及偽造私文書之部分行
    為，不另論罪。又其明知為不實事項而登載於業務上所作成
    文書之低度行為，以及偽造私文書之低度行為，應分別為行
    使該文書之高度行為所吸收，亦不另論罪。被告先後多次行
    使業務上登載不實之文書、行使偽造私文書、背信及詐欺取
    財之犯行，均時間緊接，方法相同，各觸犯構成要件相同之
    罪名，顯係基於概括犯意而反覆為之，應各論以連續犯，並
    依刑法第56條之規定論以一罪，並各加重其刑。其所犯上開
    3 罪間，有方法、目的之牽連犯關係，應依刑法第55條規定
    ，從一重之行使偽造私文書罪處斷，公訴人認應依詐欺取財
    罪處斷，容有誤會，附此敘明。被告在統一證券公司90年12
    月至91年5 月之獎金Ｂ簽收單6 紙上偽造吳群祿之印文表示
    吳群祿領取公司退予客戶之手續費用折退金額後交回統一證
    券公司而行使之，既係犯刑法第216 條、第210 條之行使偽
    造文書罪，起訴書認係犯刑法第216 條、第215 條之行使業
    務上登載不實文書罪，容有未當，起訴法條應予變更。
五、原審認被告罪證明確，予以論罪科刑，固非無見，惟查：獎
    金簽收單係由統一證券公司之發放單位所制作，由領款人員
    於其上簽章，用以證明該金額業經其領取之文件，具有收據
    之性質。因之，領款人員在獎金簽收單上簽章之行為，係用
    以表示其已經領取該項款項之意思，即具有以其名義表達上
    開意思之私文書性質。本件被告在統一證券公司90年12月至
    91年5 月之獎金Ｂ簽收單6 紙上偽造吳群祿之印文表示吳群
    祿領取公司退予客戶之手續費用折退金額後交回統一證券公
    司而行使之，係犯刑法第216 條、第210 條之行使偽造文書
    罪，原判決認係犯刑法第216 條、第215 條之行使業務上登
    載不實文書罪，容有未當。又原判決認被告行為致使統一證
    券公司交付該段期間內營業員之業績獎金予被告云云。然查
    被告擔任營業員，其既有從事有價證券買賣委託之業務行為
    ，則據此領取營業員之業績獎金，係屬勞務付出所得，自難
    認係詐取而來，何況該項業績獎金並未據告訴人統一證券公
    司統計，且並未經該公司訴訟在內，此經告訴人代理人甲○
    ○於本院審理時陳明（見本院94年1 月6 日審判筆錄），原
    判決認該部分亦係被告詐欺所得，亦有未洽。被告提起上訴
    ，其猶執陳詞否認犯罪，固無可採，惟因原判決既有未當之
    處，自屬無可維持，爰由本院將原判決撤銷改判，並審酌被
    告並無前科，素行尚稱良好、犯罪之動機、目的乃係貪圖利
    益、手段、然其所為業已致證人吳瓊霞受有1 千8 百餘萬元
    之財產上損害、詐欺金額，迄今仍未與證人吳瓊霞達成和解
    或賠償證人吳瓊霞所受之損害、惟業已取得證人吳瓊霞之部
    分諒解，又於本院94年1 月6 日審理時當庭已與告訴人統一
    證券公司成立訴訟和解，願賠償告訴人損害，有本院93年度
    重附民字第53號刑事附帶民事訴訟卷可按（惟並未當庭清償
    付款），暨被告犯罪後之態度等一切情狀，量處有期徒刑 1
    年6 月，至於偽造之吳群祿印章1 枚，雖未扣案，然既無證
    據證明業已滅失，自應依刑法第219 條之規定，宣告沒收之
    。再獎金Ｂ簽收單6 紙，已因行使交付告訴人而非屬被告所
    有，惟其上偽造之「吳群祿」印文各1 枚（合計共6 枚），
    仍應依刑法第219 條之規定，不問屬於犯人與否，均宣告沒
    收之。而登載不實之帳戶客戶手續費折讓申請單1 紙及買賣
    委託書202 張，已行使而交付予告訴人，非屬被告所有，自
    無從宣告沒收，併予敘明。
據上論斷，應依刑事訴訟法第369 第1 項前段、第364 條、第29
9 第1 項前段、第300 條、第56條、第216 條、第210 條、第21
5 條、第339 條第1 項、第342 第1 項、第55條、第219 條，罰
金罰鍰提高標準條例第1 條前段，判決如主文。
本案經檢察官洪泰文到庭執行職務。
中　　華　　民　　國　　94　　年　　1 　　月　　20　　日
                  刑事第十七庭審判長法  官  陳正雄
                                    法  官  許宗和
                                    法  官  許錦印
以上正本證明與原本無異。
如不服本判決，應於收受送達後十日內向本院提出上訴書狀，其
未敘述上訴之理由者並得於提起上訴後十日內向本院補提理由書
（均須按他造當事人之人數附繕本）。
                                    書記官  楊妙恩
中　　華　　民　　國　　94　　年　　1 　　月　　25　　日
附錄本案論罪科刑所犯法條全文：
刑法第215條：
從事業務之人，明知為不實之事項，而登載於其業務上作成之文
書，足以生損害於公眾或他人者，處三年以下有期徒刑、拘役或
五百元以下罰金。
刑法第216條：
行使第二百十條至第二百十五條之文書者，依偽造、變造文書或
登載不實事項或使登載不實事項之規定處斷。
刑法第339 條：
意圖為自己或第三人不法之所有，以詐術使人將本人或第三人之
物交付者，處五年以下有期徒刑、拘役或科或併科一千元以下罰
金。
以前項方法得財產上不法之利益或使第三人得之者，亦同。
前二項之未遂犯罰之。
刑法第342 條：
為他人處理事務，意圖為自己或第三人不法之利益，或損害本人
之利益，而為違背其任務之行為，致生損害於本人之財產或其他
利益者，處五年以下有期徒刑、拘役或科或併科一千元以下罰金
。
前項之未遂犯，罰之。
